【裁判字號】    98,上訴,3165
【裁判日期】    981015
【裁判案由】    毒品危害防制條例
【裁判全文】
臺灣高等法院刑事判決                98年度上訴字第3165號
上  訴  人  臺灣板橋地方法院檢察署檢察官
被      告  甲○○
                    （另案於臺灣臺北監獄臺北分監執刑中）
指定辯護人  本院公設辯護人郭書益
上列上訴人因被告違反毒品危害防制條例案件，不服臺灣板橋地
方法院97年度訴字第3701號，中華民國98年5 月19日第一審判決
（起訴案號：臺灣板橋地方法院檢察署97年度偵字第18858 號）
，提起上訴，本院判決如下：
    主  文
上訴駁回。
    理  由
壹、證據能力之認定部分：
    按被告以外之人（包括證人、鑑定人、告訴人、被害人及共
    同被告等）於審判外之陳述雖不符刑事訴訟法第159 條之1
    至之4 等4 條之規定，而經當事人於審判程序同意作為證據
    ，法院審酌該言詞陳述或書面陳述作成時之情況，認為適當
    者，亦得為證據；當事人、代理人或辯護人於法院調查證據
    時，知有刑事訴訟法第159 條第1 項不得為證據之情形，而
    未於言詞辯論終結前聲明異議者，視為有前項之同意，同法
    第159 條之5 定有明文。立法意旨在於傳聞證據未經當事人
    之反對詰問予以核實，原則上先予排除。惟若當事人已放棄
    反對詰問權，於審判程序中表明同意該等傳聞證據可作為證
    據；或於言詞辯論終結前未聲明異議，基於尊重當事人對傳
    聞證據之處分權，及證據資料愈豐富，愈有助於真實發見之
    理念，且強化言詞辯論主義，使訴訟程序得以順暢進行，上
    開傳聞證據亦均具有證據能力。查本件除前述外，下列所引
    用之被告以外之人於審判外之供述或非供述證據，因公訴人
    、被告甲○○及其辯護人已於本院準備程序及審理時表示無
    意見（見本院第37頁背面、第46頁背面至第48頁正面），且
    迄至言詞辯論終結前均未聲明異議，而本院審酌上開供述或
    非供述等證據資料製作時之情況，無不當取供及證明力明顯
    過低之瑕疵，認以之作為證據應屬適當，故揆諸前開規定，
    認前揭證據資料應有證據能力。
貳、實體部分：
一、公訴意旨略以：被告甲○○明知Ketamine（下稱K 他命）係
    毒品危害防制條例所列第三級毒品，不得販賣、轉讓或意圖
    販賣而持有。竟基於販賣之營利犯意，於民國（下同）97年
    6 月22日凌晨零時10分許，由甲○○駕駛被告己○○（已於
    98 年3月17日死亡，業經原審判決公訴不受理確定在案）所
    有車牌號碼7203─FE號自用小客車，搭載己○○，前往臺北
    縣新莊市某處，共同向真實姓名不詳，綽號「芭樂」之成年
    男子，以不詳價格，販入第三級毒品K 他命1 包（驗餘淨重
    47.21 公克，起訴書誤載為44.95 公克）、分裝袋30只等物
    ，以供日後賣出予不特定人牟利，而完成交易。嗣於同日凌
    晨1 時許，甲○○駕駛上揭自小客車，搭載己○○，行經臺
    北縣新莊市○○路115 號前，經警盤查，在己○○身上查獲
    第二級毒品MDMA 1顆（驗餘淨重0.3015公克，起訴書誤載為
    淨重0.35公克，己○○、甲○○所涉施用第二級毒品部分，
    分別經臺灣板橋地方法院以97年度毒聲字第1678號裁定送觀
    察勒戒、97年度易字第2542號刑事判決判處罪刑在案）、第
    三級毒品K 他命1 小包（驗餘淨重2.2055公克，起訴書誤載
    為淨重2.17公克）；己○○所著衣物口袋內查獲新臺幣（下
    同）3 萬8 千元；上開車輛副駕駛座前置物箱內查獲10萬元
    ；上開車輛左後座腳踏板查獲K 他命1 包（驗餘淨重47.21
    公克，起訴書誤載為淨重46.37 公克）、分裝袋30只；上開
    車輛右前門手把內查獲K 他命1 包（驗餘淨重0.3475公克，
    起訴書誤載為淨重0.38公克）等物，因認被告甲○○涉犯毒
    品危害防制條例第4條第3項之販賣第三級毒品罪嫌。
二、按犯罪事實應依證據認定之，無證據不得認定犯罪事實。不
    能證明被告犯罪者，應諭知無罪之判決。刑事訴訟法第154
    條第2 項、第301 條第1 項分別定有明文。次按認定不利於
    被告之事實，須依積極證據，苟積極證據不足為不利於被告
    事實之認定時，即應為有利於被告之認定，更不必有何有利
    之證據；又事實之認定，應憑證據，如未能發現相當證據，
    或證據不足以證明，自不能以推測或擬制之方法，以為裁判
    基礎。而所謂認定犯罪事實之積極證據，係指適合於被告犯
    罪事實認定之積極證據而言，雖不以直接證據為限，間接證
    據亦包括在內；然而無論直接或間接證據，其為訴訟上之證
    明，須於通常一般之人均不致有所懷疑，而得確信其為真實
    之程度者，始得據為有罪之認定，倘其證明尚未達到此一程
    度，而有合理之懷疑存在時，致使無從形成有罪之確信，根
    據「罪證有疑，利於被告」之證據法則，即不得遽為不利被
    告之認定（最高法院29年上字第3105號、30年上字第816 號
    、40年臺上字第86號、76年臺上字第4986號等判例意旨參照
    ）。復按告訴人之指訴，係以使被告受刑事訴追為目的，是
    以告訴人之指訴為證據方法，除其指訴須無瑕疵，且應有查
    與事實相符之佐證，始得資為判決之基礎（最高法院52年臺
    上字第1300號、61年臺上字第3099號等判例意旨參照）。而
    所謂無瑕疵，係指被害人所為不利被告之陳述，與社會上一
    般生活經驗，或卷存其他客觀事實並無矛盾而言；另所謂就
    其他方面調查認與事實相符，非僅以所援用之旁證，足以證
    明被害結果為已足，尤須綜合一切積極佐證，除認定被告確
    為加害人之可能外，在推理上無從另為其他合理原因之假設
    ，有一不合於此，即不能以被害人之陳述，作為論斷之證據
    。刑事訴訟法第161 條第1 項亦規定，檢察官就被告犯罪事
    實，應負舉證責任，並指出證明之方法，是檢察官對於起訴
    之犯罪事實，應負提出證據及說服之實質舉證責任，倘其所
    提出之證據，不足為被告有罪之積極證明，或其指出證明之
    方法，無從說服法院以形成被告有罪之心證，基於無罪推定
    之原則，自應為被告無罪判決之諭知（最高法院92年度臺上
    字第128 號判例意旨參照）。
三、公訴意旨認被告甲○○涉犯毒品危害防制條例第4 條第3 項
    之販賣第三級毒品罪嫌，無非係以被告甲○○及同案被告己○○於警詢時、偵查中之供述，自己○○口袋、上開自用小
    客車副駕駛座置物箱查扣之現金、在自小客車左後座腳踏板
    查扣之K 他命1 包（驗餘淨重47.21 公克）、分裝袋30只、
    內政部警政署刑事警察局鑑定書、現場及扣案物照片15幀等
    為其論據。訊據被告甲○○堅詞否認有何販賣第三級毒品K
    他命之犯行，辯稱：伊於97年6 月22日凌晨零時許，以電話
    與綽號「芭樂」之成年男性友人聯絡購買K 他命事宜後，即
    駕駛前揭自用小客車搭載己○○至臺北縣新莊市新莊高中前
    ，「芭樂」遂上車坐在後座，並由坐在副駕駛座之己○○出
    錢向「芭樂」購買K 他命，俟交易結束，「芭樂」下車，伊
    隨即搭載己○○離開，不久便遭警盤查，並不知道警方在車
    內左後座腳踏板處查扣之K 他命、分裝袋30只係何人的，當
    天查扣之物品均非伊所有等語。
四、經查：
  (一)警方於前揭時地在上開自用小客車左後座腳踏板查扣之白色
    晶體1 包（驗餘淨重47.21 公克）、在同車右前門手把內查
    扣之白色透明結晶顆粒1 包（驗餘淨重0.3475公克）、於同
    案被告己○○手中查獲之白色透明結晶顆粒1 包（驗餘淨重
    2.2055公克）等物，分別送請內政部警政署刑事警察局及交
    通部民用航空局航空醫務中心鑑驗結果，發現確均含第三級
    毒品K 他命成分，有該內政部警政署刑事警察局97年7 月21
    日刑鑑字第0970101462號鑑定書、交通部民用航空局航空醫
    務中心97年7月7日航藥鑑字第0973408號、第0000000號毒品
    鑑定書在卷可稽（見偵卷第73至75頁），是經警於上開時間
    在被告甲○○駕駛之車上及同案被告己○○身上所查獲物品
    ，均屬第三級毒品K他命，應堪認定。
  (二)被告甲○○辯稱：當天與己○○至新莊向「芭樂」購買K 他
    命係供己及己○○施用等語，而同案被告己○○於原審準備
    程序時亦供稱：「我買的K 他命是自己要吸食的，甲○○只
    是帶我去買」等語（見原審卷第33頁），且被告甲○○及同
    案被告己○○為警查獲當日即97年6 月22日，經採集其等尿
    液送請臺灣檢驗科技股份有限公司檢驗結果，均呈K 他命類
    陽性反應，有該公司濫用藥物檢驗報告2 份、姓名及尿液代
    碼對照表乙紙在卷可參（見偵卷第56頁、第57頁、第27頁）
    ，堪認被告甲○○及同案被告己○○確有施用第三級毒品K
    他命之事實。
  (三)被告甲○○就為警查獲當天駕車目的、與綽號「芭樂」之人
    交易毒品之過程、扣案毒品之來源等節，於偵查中供稱：「
    97 年6月22日在新莊市○○路115 號前被警方攔查，當時車
    子是我開的，但是車子是己○○的。我與己○○從樹林開這
    台車去新莊找我朋友綽號芭樂，跟他買K 他命，芭樂還送1
    顆搖頭丸給己○○，當時芭樂有坐上後駕駛座，然後下車離
    開，他離開沒多久，我們就被警方查獲了」等語（見偵卷第
    53頁），嗣於原審準備程序時供稱：「97年6 月22日凌晨0
    時許，我先騎機車去臺北縣樹林市找己○○，他說他要買K
    他命，我就幫忙問朋友，後來我以當天所帶2 隻手機，門號
    為0000000000、0000000000其中1 支撥打友人綽號『芭樂』
    的成年男子（年紀大概跟我差不多）所使用的0000000000行
    動電話聯絡好之後，我就載己○○去找『芭樂』買K 他命，
    我們在臺北縣新莊市新莊高中門口交易，由『芭樂』上車坐
    在副駕駛座後面，我坐在駕駛座，己○○坐在副駕駛座，就
    由己○○拿1000元給『芭樂』，『芭樂』給己○○1 包還是
    2 包的K 他命，己○○將毒品拿在手上，『芭樂』下車，我
    們就開車走了。在己○○身上查獲的MDMA是『芭樂』送給己○○的，至於自小客車右前門把查獲的K 他命也是己○○的
    。自小客車左後腳踏板上查獲的K 他命及分裝袋30個我不知
    道是誰的，當天查獲的所有物品都不是我的」等語（見原審
    卷第59頁），前後所述一致；又同案被告己○○於偵查中供
    稱：「97年6 月22日在新莊市○○路115 號前被警方查獲，
    當時甲○○駕駛我所有車號7203-FE 自小客車，我坐在副駕
    駛座，警方把我們攔下來，警方在我身上查扣1包K他命及1
    顆搖頭丸，K 他命和搖頭丸是我在警方查獲前沒多久，在新
    莊新泰路巷甲○○的朋友購買的，是我和甲○○一起買的，
    錢是我出的，總共1500元，另外在車子右前方查扣的1包K他
    命也是我買的。我買K 他命、搖頭丸是要自己施用。自小客
    車後方查到1 包K 他命及分裝袋，我不知道是誰的，我確定
    不是我的東西，因為有時候車子是提供給朋友開，所以我不
    確定是誰留下來的東西，而且賣K 他命、搖頭丸給我的那個
    人也有坐上我的車子，他是在車上交付東西給我，他下車離
    開沒多久我就被警方查獲，我認為後座的K 他命、分裝袋有
    可能是那個人留下來的。那天大約晚上10點多，我自己開車
    去撞球場找我弟弟，在撞球場打撞球，然後甲○○過來找我
    ，我們再一起開車去新莊買毒品」等語（見偵卷第52、53頁
    ）；嗣於原審準備程序時供稱：「97年6 月21日晚上11時許
    ，甲○○來臺北縣樹林市○○路○ 段我弟弟經營的撞球場找
    我，我那天只是去撞球場看看，順便跟我弟弟拿錢，約10萬
    元，後來甲○○就開我的車跟我去新莊找他的朋友，我坐在
    副駕駛座，因為我要買K 他命，後來鍾仁傑的朋友是年約30
    歲的男性，綽號『芭樂』，他上車坐在駕駛座後面，我當時
    坐在副駕駛座，買了2 公克K 他命，分做2 包，好像共1000
    多元。我買來之後1 包拿在手上，1 包放在右側車門邊。『
    芭樂』附送我1 顆搖頭丸，我平常沒有吃搖頭丸的習慣，我
    把搖頭丸也握在手上。完成交易後，『芭樂』就下車走了，
    後來我們開車到新莊市○○路115 號就被警察查獲。在車內
    左後座查扣的K 他命1 包應該是『芭樂』留下來的，與扣案
    的分裝袋30個都是放在1 個盒子裡，我車上原本沒有這些東
    西，我衣服口袋裡的3 萬8 千元是我姑姑給我的，那是要拿
    去還朱乙丞的。我沒有販賣K 他命，因為我不太會開車，也
    不喜歡開車，所以那天車子是甲○○開的。我買的K 他命是
    自己要吸食的，甲○○只是帶我去買」等語（見原審卷第33
    頁），雖就向「芭樂」購買K 他命之金額先後所述不一，然
    就為警查獲當天駕車目的、與綽號「芭樂」之人交易毒品之
    過程、扣案毒品之來源等節，均核與被告甲○○所述相符；
    且若同案被告己○○身上所查獲之現金係供意圖販賣之毒品
    所用，又豈有購入重量包裝懸殊之K 他命，是上開在該車左
    後座腳踏板處扣得之K 他命1 包（驗餘淨重47.21 公克）、
    分裝袋30只是否係被告甲○○或同案被告己○○向「芭樂」
    購得，尚非無疑。
  (四)被告甲○○於前揭時間駕駛車號7203-FE 自用小客車搭載同
    案被告己○○，行經臺北縣新莊市○○路115 號前為警盤查
   ， 經被告甲○○及己○○同意執行搜索，扣得前述物品等情
    ，固據被告甲○○供承在卷，然證人即執行搜索員警乙○○
    、丙○○、丁○○、戊○○就查獲本案前如何接獲線報、檢
    舉人之身分、線報內容究係持有毒品、交易毒品或運輸毒品
    等節，證人丙○○於原審審理時具結證稱：當時有民眾撥打
    警局電話稱在臺北縣新莊市○○路學校附近有1 車牌號碼
    7203-F E號自用小客車可能持有毒品，便與丁○○、戊○○
    一同前往查緝，後來在臺北縣新莊市○○路、中平路交叉口
    看到該車，即尾隨在後，至新泰路、中正路口才將該車攔停
    ，之後乙○○到場始行盤查，在後座查獲上開K 他命1 包（
    驗餘淨重47.21 公克）、分裝袋30時，被告2 人均稱東西不
    是他們的等語；證人丁○○於原審審理時具結證稱：當時伊
    有看到檢舉人親自來偵查隊檢舉車牌號碼7203-FE 號自用小
    客車在運輸毒品，不是伊接洽，也不記得何人接洽，伊認識
    「芭樂」，但忘記「芭樂」當天有無去分局，不知道檢舉人
    是否為「芭樂」等語；證人戊○○於原審審理時亦具結證稱
    ：當天有人到偵查隊來檢舉說新泰路、中平路口有人開自用
    小客車疑似交易毒品，並說出車號，當時整個小隊的人都在
    ，伊、丙○○、丁○○、乙○○均在場，檢舉人是對著我們
    說，4 人應該都有聽到，沒有製作筆錄，我們聽到後就直接
    到現場，被告2 人均稱不知車後座查獲的K 他命是何人的等
    語；證人乙○○於原審審理時具結證稱：不清楚小隊有無人
    接到檢舉電話，也沒有看到有無人來分局檢舉，後來丙○○
    、丁○○、戊○○就說要出去查毒品案，沒有說詳情，後來
    接到電話說他們查獲有人持有毒品，伊才到現場等語（以上
    見原審卷98年1 月20日審判筆錄），彼等所述查獲情節均相
    歧異；且證人丙○○、戊○○並證述被告甲○○及己○○為
    警查獲時，均表示不知車後座腳踏板之K 他命係何人所有等
    語（見原審卷第129 、138 頁），則縱警員係依線報消息得
    知有毒品交易而前往盤查被告甲○○駕駛之車輛，並因而在
    該車車後座腳踏板查獲第三級毒品K 他命、分裝袋及同案被
    告己○○所有13萬8 千元，然既查無證據證明扣案之第三級
    毒品K 他命係被告甲○○及同案被告己○○甫向「芭樂」購
    入，且始終無人出面指述曾向被告甲○○或同案被告己○○
    購買毒品，公訴人復未舉證被告甲○○及同案被告己○○欲
    以如何價格、數量販賣第三級毒品予何人，實難僅憑證人乙○○、丙○○、丁○○、戊○○前揭證述不一之線報內容，
    即遽認被告甲○○持有該車後座腳踏板查扣之第三級毒品K
    他命，並係基於販賣之意圖販入該等毒品。是被告甲○○所
    辯，尚非無可採信之處，則被告甲○○是否有與同案被告己○○共同販賣第三級毒品之行為及犯意，尚有合理之懷疑存
    在，自無從認定其有販賣第三級毒品犯行。
  (五)按持有毒品及自備電子磅秤、分裝袋等物，依據社會生活經
    驗，或係為販賣、轉讓或施用毒品而持有，或原非基於販賣
    之意思而販入，迨購入後始萌販賣營利之意圖，惟尚未著手
    賣出而持有（即意圖販賣而持有），其合理原因不一而足，
    所涉犯罪構成要件各不相同，自不得任意推定，致違刑事訴
    訟法發現真實之原則。又採用情況證據認定犯罪事實，須其
    情況與待證事實有必然結合之關係，始得為之，如欠缺此必
    然結合之關係，其情況猶有顯現其他事實之可能者，據以推
    定犯罪事實，即非法之所許（參照最高法院94年台上字第33
    29號判決要旨）。本案被告甲○○及同案被告己○○均供述
    為警查獲當天係至新莊向「芭樂」購買K 他命，欲供己○○
    施用，而經警採集被告甲○○及同案被告己○○2 人之尿液
    送驗結果，確均呈K 他命陽性反應，已如前述。且查無被告
    甲○○確有共同購買該車後座腳踏板處K 他命1 包之客觀行
    為，或購入上開毒品後欲予出售營利意圖之積極證據，自非
    得僅以被告甲○○駕駛車輛經查扣上開毒品、分裝袋30只，
    及在同案被告己○○身上、上開車輛副駕駛座前置物箱內查
    扣現金共13萬8 千元等物，遽以推論被告甲○○有販賣第三
    級毒品之犯行。
  (六)綜上所述，證人乙○○、丙○○、丁○○、戊○○之證述既
    存有前揭合理懷疑，而檢察官提出之證據亦無法證明被告甲○○確有公訴意旨所指販賣第三級毒品之犯行。此外，本院
    復查無其他事證足以證明被告甲○○確有公訴人所指販賣第
    三級毒品之犯行，自不能遽以證人乙○○、丙○○、丁○○
    、戊○○前開有合理懷疑之供述，遽認被告甲○○有販賣第
    三級毒品之犯行，而應依「罪證有疑，利於被告」之證據法
    則，認本件犯罪尚屬不能證明，應為被告甲○○無罪之諭知
    ，以免冤抑。
五、原審諭知被告甲○○無罪之判決，經核尚無違誤。檢察官提
    起上訴，猶以：(一)證人乙○○、丙○○、丁○○、戊○○等
    人因於原審作證時距案發歷時已久及公務繁忙，始為歧異之
    證述，原審據以推論被告甲○○無基於販賣之意圖購入該等
    毒品，實屬速斷；(二)依同案被告己○○於原審準備程序時供
    稱：伊買2 公克K 他命，分為2 包，共計1 千多元等情可知
    ，「芭樂」販賣K 他命就是要賺錢，豈會將高達數萬元之K
    他命任意放置在上開車輛內之理，再同案被告己○○如果僅
    係單純購買K 他命，又何須攜帶13萬8 千元至現場，甚且將
    上開款項分別放置在衣物口袋及上開車輛副駕駛座前置物箱
    內，實與事理有違，益見上揭車輛左後座腳踏板所查獲K 他
    命1 包，係被告與己○○意圖販賣K 他命而購入，原審見解
    尚有未洽；而指摘原審判決不當。惟查，本案並無積極證據
    足認被告甲○○有公訴人所指之販賣第三級毒品犯行，此業
    據原審於判決理由內詳予論述，且並無違背經驗法則及論理
    法則。又按證據之取捨及證據證明力如何，均屬事實審法院
    得自由裁量、判斷之職權，苟其此項裁量、判斷，並不悖乎
    通常一般之人日常生活經驗之定則或論理法則，且於判決內
    論敘其何以作此判斷之心證理由者，即不得任意指摘其為違
    法。檢察官上訴仍執陳詞，對於原審依職權所為之證據取捨
    以及心證裁量，重為爭執，仍無從使本院形成被告甲○○有
    罪之心證，且並未提出其他積極證據以供調查，是其上訴為
    無理由，應予駁回。
據上論斷，應依刑事訴訟法第368條，判決如主文。
本案經檢察官田炳麟到庭執行職務。
中    華    民    國    98    年    10    月    15    日
            刑事第十四庭  審判長法  官  陳志洋
                                法  官  梁耀鑌
                                法  官  謝靜慧
以上正本證明與原本無異。
如不服本判決，應於收受送達後10日內向本院提出上訴書狀，其
未敘述上訴之理由者並得於提起上訴後10日內向本院補提理由書
（均須按他造當事人之人數附繕本）「切勿逕送上級法院」。
                                書記官  陳泰寧
中    華    民    國    98    年    10    月    22    日


司法院資訊處製作；財團法人民間司法改革基金會備份。
